【裁判字號】    98,交聲,440
【裁判日期】    990621
【裁判案由】    違反道路交通管理處罰條例聲明異議
【裁判全文】
臺灣新竹地方法院交通事件裁定         98年度交聲字第440號
移送機關即
原處分機關  交通部公路總局新竹區監理所
異  議  人
即受處分人  甲○○
上列異議人即受處分人因違反道路交通管理處罰條例案件，對於
交通部公路總局新竹區監理所民國98年7月16日竹監營字第裁50-
E00000000號違反道路交通管理事件裁決處分聲明異議，本院裁
定如下：
    主  文
原處分撤銷。
甲○○汽車駕駛人，駕駛汽車經測試檢定酒精濃度超過規定標準
，處壹年內不得考領重型機車駕駛執照，並應接受道路交通安全
講習。
    理  由
一、原處分意旨略以：異議人即受處分人甲○○騎乘車牌號碼HP
    J-131 號重型機車，於民國97年10月17日凌晨0 時42分許，
    行經新竹縣竹北市○○○路、竹義路口時為警攔檢，經新竹
    縣警察局保安隊警員施予酒測，測得呼氣中所含酒精濃度為
    0.80MG/L，有「汽車駕駛人酒精濃度超過規定標準」之違規
    行為，為警當場填製竹縣警交字第E00000000 號舉發違反道
    路交通管理事件通知單（下稱舉發通知單），嗣原處分機關
    以異議人之重型機車駕照業於93年7 月15日因酒後駕車遭吊
    銷，且異議人前於96年7 月18日，因酒後騎乘車牌號碼HPJ-
    131 號重型機車，遭處罰鍰及自97年8 月25日執行吊扣普通
    小型車駕駛執照1 年，詎異議人於駕照吊扣期間再次酒後駕
    車，乃依道路交通管理處罰條例第35條第3 項、第67條第2
    項前段規定，於98年7 月16日以竹監營字第裁50-E00000000
    號違反道路交通管理事件裁決書，裁處異議人罰鍰新臺幣（
    下同）60,000元，吊銷駕駛執照，3 年內禁考等語。
二、聲明異議意旨略以：異議人前於93年間，因飲酒後騎乘重型
    機車，已遭吊銷重型機車駕駛執照，又於96年間，因飲酒後
    騎機車遭吊扣汽車駕照，現則因酒後騎重型機車又要吊銷自
    小客車駕駛執照，何以騎重型機車酒後駕車要吊銷自用小客
    車之汽車駕駛執照，應以無照駕駛處罰較為合理，不應吊銷
    伊之汽車駕駛執照，爰聲明異議等語。
三、按汽車駕駛人飲用酒類或其他類似物後其吐氣所含酒精濃度
    超過每公升0.25毫克或血液中酒精濃度超過百分之0.05以上
    者，不得開車，道路交通安全規則第114 條第2 款定有明文
    ；又汽車駕駛人，駕駛汽車經測試檢定有酒精濃度超過規定
    之情形者，處15,000元以上60,000元以下罰鍰，並當場移置
    保管其車輛及吊扣其駕駛執照1 年，且對汽車駕駛人應施以
    道路交通安全講習，道路交通管理處罰條例第35條第1 項第
    1 款、第24條第1 項第2 款分別定有明定。又汽車駕駛人違
    反本條例規定，應受吊扣駕駛執照處分，於汽車駕駛人係無
    駕駛執照駕車者，在所規定最長吊扣期間內，不得考領駕駛
    執照，道路交通管理處罰條例第21條第1 項第4 款、第67
    條第6 項亦分別有明文規定。再按道路交通管理處罰條例所
    稱之「車輛」，係指在道路上以原動機行駛之汽車（包括機
    器腳踏車）或以人力、獸力行駛之車輛；道路交通安全規則
    所稱之「汽車」，係指在道路上不依軌道或電力架線而以原
    動機行駛之車輛（包含機器腳踏車），道路交通管理處罰條
    例第3 條第8 款、道路交通安全規則第2 條第1 項第1 款分
    別定有明文。又道路交通管理處罰條例第35條第3 項規定：
    「汽車駕駛人經依第1 項規定吊扣駕駛執照，並於吊扣期間
    再有第1 項情形者，處60,000元罰鍰，並當場移置保管該汽
    車及吊銷其駕駛執照；如肇事致人重傷或死亡者，吊銷其駕
    駛執照，並不得再考領。」是依該條例第35條第3 項規定加
    重裁罰，應以先前受處分人已因同條第1 項之違規行為，經
    主管機關「合法」裁處吊扣駕駛執照之處分為前提自明。又
    按本條例第68條規定：「汽車駕駛人，因違反本條例及道路
    交通安全規則之規定，受吊銷駕駛執照處分時，吊銷其持有
    各級車類之駕駛執照」，而95年3 月1 日修正施行前之道路
    交通管理處罰條例第68條原規定：「汽車駕駛人，因違反本
    條例及道路交通安全規則之規定，受吊扣或吊銷駕駛執照處
    分時，吊扣或吊銷其持有各級車類之駕駛執照」，即修正施
    行後之條文業已刪除「吊扣或」等規定，觀其提案修正理由
    「原條文將違法或違規駕駛人所持有各級車類之駕駛執照一
    併吊扣，失之過酷，影響人民工作及生活過鉅」（詳立法院
    公報第94卷第70期第136 頁、第138 頁之院會紀錄），是依
    上開規定受吊銷駕照處分者，仍維持吊銷其持有各級車類之
    駕駛執照，至於受吊扣駕照處分者，則僅吊扣其違法或違規
    當時所駕駛車輛之駕駛執照，已不能再吊扣其持有各級車類
    之駕駛執照，甚為明確（臺灣高等法院97年度法律座談會研
    討結果亦採此說）。
四、經查：
（一）本件異議人於駕駛執照吊扣期間酒後駕車係一個交通違規
      行為，有關其該違規行為處罰效果之罰鍰、吊銷駕駛執照
      等，係依據同一法律規定（即道路交通管理處罰條例第35
      條第3 項、第67條第2 項前段）所為之處罰，其處罰方式
      雖有二種，但實際上為單一處分，無法割裂，與該項交通
      違規行為是否存在亦均無從分離，法院於審理時，應先確
      定異議人是否確有交通違規行為事實，再決定原處分機關
      所適用之法律有無錯誤。從而，異議人於聲明異議狀雖僅
      記載就吊銷駕駛執照部分聲明異議，其餘處罰部分並未提
      及，惟該罰鍰部分，與其交通違規行為是否存在既無從分
      離，法院自應全部予以審理，合先敘明（臺灣高等法院98
      年法律座談會第23號提案研討結果同此見解）。
（二）本件異議人曾領有重型機車駕照，然業於93年7 月15日遭
      吊銷，嗣後未再考領；又其前於96年7 月18日因酒後騎乘
      車牌號碼HPJ-131 號重型機車為警舉發，經原處分機關裁
      處罰鍰46,800元、吊扣汽車駕駛執照12個月（自97年8 月
      25日至98年8 月24日止）；詎其又於上揭時、地飲酒後，
      騎乘車牌號碼HPJ-131 號重型機車，經警稽查測得異議人
      之呼氣酒精濃度達0.80MG/L而超過規定標準等情，此為異
      議人所不爭執，復有新竹縣警察局竹縣警交字第E0000000
      0 號舉發通知單影本、交通部公路總局新竹區監理所竹監
      營字第裁50-E00000000號違反道路交通管理事件裁決書影
      本、異議人之證號違規查詢報表、汽機車駕照基本資料、
      新竹縣警察局竹縣警交字第E00000000 號舉發通知單影本
      、交通部公路總局新竹區監理所竹監營字第裁50-E000000
      00號違反道路交通管理事件裁決書影本各1 份等資料在卷
      可證（見本院卷第7 至8 頁、第11至13頁、第17至18頁）
      ，此部分事實，均堪認定。
（三）惟異議人之前揭於96年7 月18日因酒後騎乘車牌號碼HPJ-
      131 號重型機車之違規行為，既係於96年間所犯，而本條
      例第68條已於94年12月14日修正公布，自95年3 月1 日施
      行，原處分機關自應依修正後之規定憑為裁處依據，揆諸
      前開說明，本條例第68條於修正後係規定「汽車駕駛人，
      因違反本條例及道路交通安全規則之規定，受吊銷駕駛執
      照處分時，吊銷其持有各級車類之駕駛執照」（與修正前
      比較係刪除「或吊扣」），則依修正後規定受吊扣駕駛執
      照處分時，即不再吊扣其持有各級車類之駕駛執照，僅於
      受吊銷駕駛執照處分時，始行吊銷其持有各級車類之駕駛
      執照。另依行政程序法第7 條第3 款規定，行政行為採取
      之方法所造成之損害不得與欲達成目的之利益顯失均衡，
      倘受處分人並無機車駕照可供吊扣時，吊扣其汽車駕駛駕
      照以代之、雖可達成限制駕駛人繼續駕駛機車類行駛之目
      的，惟勢將同時造成限制駕駛人繼續駕駛該級其他自用小
      型車等車類行駛之結果，此舉造成之損害業與所欲達成目
      的之利益顯然失衡。況本條例第68條既將「吊扣」各級車
      類之規定予以刪除，裁決機關當未可再逕行處分吊扣其他
      車種之汽車駕駛執照，其理自明。職是，異議人於前述96
      年7 月18日違規之際，所騎乘者既為重型機車，依法所受
      處分內容應為限制其騎乘重型機車之權利，原處分機關因
      異議人於斯時無重型機車駕照可供吊扣，而逕予吊扣異議
      人所持有之小型車駕駛執照，顯於現行條文規定有違。是
      原處分機關本次復依本條例第35條第3 項及同條例第67條
      規定，吊銷異議人小型車駕駛執照之處分，自有未恰。
（四）準此，異議人本次係騎乘重型機車而有駕駛人酒測濃度超
      過規定標準之違規行為，係於道路交通管理處罰條例第68
      條修正施行後所為，是依上開說明，異議人於97年10月17
      日此次騎乘重型機車有酒測超過規定標準之違規行為，除
      依道路交通管理條例第35條第1 項第1 款、第24條第1 項
      第2 款裁處異議人罰鍰、施以道安講習外，因異議人為本
      件違規行為時，係駕駛普通重型機車，並非駕駛自用小客
      車，而異議人之普通重型機車駕駛執照業於93年7 月15日
      易處逕行註銷，是異議人於97年10月17日為上開違規行為
      時係無普通重型機車駕駛執照之人，應屬無照駕駛，因其
      重型車之駕駛執照業經吊銷，而無從依道路交通管理處罰
      條例第35條第1 項第1 款之規定，吊扣其重型機車之駕駛
      執照1 年，仍應依道路交通管理處罰條例第67條第6 項之
      規定，為「於原應吊扣重型機車駕駛執照之1 年期間內，
      不得考領小型車駕駛執照」之裁罰。然本件異議人因同一
      酒後駕車之行為，因同時觸犯刑法第185 條之3 之公共危
      險罪，亦遭移送臺灣新竹地方法院檢察署檢察官偵辦，經
      該署檢察官於97年10月21日以97年度速偵字第2405號聲請
      簡易判決處刑，並經本院竹北簡易庭於97年11月3 日以97
      年度竹北交簡字第406 號判決判處有期徒刑3 月，同時諭
      知易科罰金之折算標準，於97年12月3 日確定，嗣於98年
      6 月8 日易科罰金執行完畢等情，並有上開判決書、聲請
      簡易判決處刑書、臺灣高等法院被告前案紀錄表各1 份附
      卷可稽（見本院卷第9 至10頁、第15頁），並經本院依職
      權調取臺灣新竹地方法院檢察署97年度速偵字第2405號、
      本院97年度竹北交簡字第406 號卷宗核閱無訛。依行政罰
      法第26條第1 項前段規定所示之「一事不二罰原則」，即
      不應就同一行為再予行政罰鍰之裁罰。至受處分人是否因
      違反「駕駛執照業經吊銷仍駕駛機器腳踏車」之規定應另
      依道路交通管理處罰條例之規定予以裁罰部分，自應由原
      處分機關另為審酌，附此敘明。
五、綜上所述，異議人於前揭時、地，確有駕駛人騎乘重型機車
    ，酒精濃度超過標準之違規行為，原處分機關僅因異議人於
    其小型車駕駛執照吊扣期間復有酒後駕車之違規，未詳查前
    次之吊扣小型車駕駛執照之處分是否合法妥適，而據以道路
    交通管理處罰條例第35條第3 項規定裁處異議人吊銷小型車
    駕駛執照，3 年內禁考，顯有違誤。從而，本件經異議之部
    分既有理由，原處分即應予以撤銷，但因異議人仍涉有舉發
    之違規情事，業如前述，復以異議人有違反道路交通管理處
    罰條例第35條第1 項第1 款規定「汽車駕駛人酒精濃度超過
    規定標準」之違規，並依同條例第67條第6 項、第24條第1
    項第2 款，裁處異議人1 年內不得考領重型機車駕駛執照、
    施以道安講習，並諭知如主文第2 項所示之處罰。
六、據上論斷，應依道路交通案件處理辦法第20條前段，裁定如
    主文。
中    華    民    國    99    年    6     月    21    日
                  交通法庭    法  官  林佑珊
以上正本證明與原本無異。
如不服本裁定，應於送達後5日內向本院提出抗告狀。
中    華    民    國    99    年    6     月    21    日
                              書記官  蕭惠婷

司法院資訊處製作；財團法人民間司法改革基金會備份。
